【裁判字號】    90,交上訴,12
【裁判日期】    891222
【裁判案由】    業務過失致死
【裁判全文】
臺灣高等法院高雄分院刑事判決                      九十年度交上訴字第一二號
    上  訴  人  臺灣高雄地方法院檢察署檢察官
    被      告  甲○○
右上訴人因被告業務過失致死案件，不服臺灣高雄地方法院八十九年度交訴字第一四
三號中華民國八十九年十二月二十二日第一審判決（起訴案號：臺灣高雄地方法院檢
察署八十九年度偵字第一二九０七號），提起上訴，本院判決如左：
      主  文
上訴駁回。
      理  由
一、公訴意旨係以：甲○○受僱於美發通運股份有限公司，擔任駕駛聯結車（油罐車
    ）之司機，係以駕駛為業務之人，於民國八十九年六月七日下午五時三十分許，
    駕駛車牌號碼ＸＩ─七八二號聯結車，沿高雄縣大寮鄉○○路由南往北方向行駛
    ，行經該路八十五之十四號前時，原應注意在郊區道路時速不得超過六十公里，
    復應注意車前狀況，並隨時採取必要安全措施，而依當時情形又無不能注意之情
    事，竟疏於注意，適有林再何騎乘車號ＯＭＧ─八一二號重型機車，亦沿該路由
    北往南方向騎乘，行經前揭八十五之十四號前，即因不詳原因駛入對向即甲○○
    所行駛之車道內，致林再何所騎乘機車撞及甲○○所駕駛聯結車車身處之左前輪
    擋泥板與卸油管處，林再何人車倒地後，即受有顱骨骨折等重傷害，並於當場死
    亡。因認被告甲○○涉犯刑法第二百七十六條第二項業務過失致死罪嫌云云。
二、按犯罪事實應依證據認定之，無證據不得推定其犯罪事實；不能證明被告犯罪或
    其行為不罰者，應諭知無罪之判決，刑事訴訟法第一百五十四條、第三百零一條
    第一項定有明文。且為刑事訴訟上證明之資料，無論其為直接證據或間接證據，
    均須達於通常一般之人均不至於有所懷疑，而得確信其為真實之程度，始得據為
    有罪之認定，若其關於被告是否犯罪之證明未能達此程度，而有合理懷疑之存在
    ，致使無從形成有罪之確信，根據「罪證有疑，利於被告」之證據法則，即不得
    遽為不利於被告之認定，此觀諸最高法院七十六年台上字第四九八六號判例意旨
    自明。復按犯罪事實之認定，應憑真實之證據，倘證據是否真實尚欠明顯，自難
    以擬制推測之方法，為其判斷之基礎，又按汽車駕駛人雖可信賴其他參與交通之
    對方亦能遵守交通規則，同時為必要之注意，謹慎採取適當之行動，而對於不可
    知之對方違規行為並無預防之義務，然因對於違規行為所導致之危險，若屬可預
    見，且依法律、契約、習慣、法理及日常生活經驗等，在不超越社會相當性之範
    圍應有注意之義務者，自仍有以一定之行為避免結果發生之義務。因此，關於他
    人之違規事實已極明顯，同時有充足之時間可採取適當之措施以避免發生交通事
    故之結果時，即不得以信賴他方定能遵守交通規則為由，以免除自己之責任。分
    別參閱最高法院五十三年台上字第六五六號判例及七十四年臺上字第四二一九號
    判例意旨。
三、訊據被告甲○○固坦承於右揭時、地駕駛聯結車與被害人林再何所騎乘機車發生
    車禍事故，造成被害人死亡之事實，惟堅決否認有何過失，堅稱：本件車禍事故
    係被害人突然自對向車道越過行車分向線駛入伊行駛之車道內，因事出突然致伊
    無法預防，且當時之車速伊並不確知，但平常車速僅約每小時五十公里至五十三
    公里左右，故伊無過失等語。經查：
  （一）據事故發生後高雄縣警察局林園分局昭明派出所員警至現場處理測繪之道路
        交通事故調查報告表及所拍攝之現場照片十幀所呈︰事故發生在高雄縣大寮
        鄉○○村○○路八十五之十四號前，該路為雙向各一車道，中間則劃有行車
        分向線（黃色虛線），現場圖上所示之機車刮地痕係在該路往林園車道方向
        之中央黃色虛線處，且該刮地痕係往西南方向斜出去，長約五點七公尺，現
        場並散落許多被害人及被告所載之物品，有被告聯結車之卸料管頭（掉落在
        被告行駛之車道上，距離中心線約一點六公尺）、螺絲（亦掉落在被告行駛
        之車道內，距離中心線約一點二公尺）、被害人之鞋子（亦在被告行駛之車
        道內，距離中心線約一點五公尺）、裝有塑膠寶特瓶之黑色大垃圾袋一包，
        則掉在中心線處，被害人則面部朝下摔倒於往林園方向之車道內，距離中心
        線約一點三公尺，而被害人所騎乘之重型機車則滑於被害人所騎乘之車道上
        之路邊白色邊線上，車頭朝西北、尾朝東南方向，足見事故當時被告駕駛聯
        結車係在該路由南向北往大寮方向行駛，被害人則係由北往南往林園方向騎
        乘；複據檢察官勘驗車損所得，被告所駕駛之聯結車在左側車頭後之卸油管
        頭斷裂呈二截、左前輪胎有擦痕、左後前輪胎則有割裂痕約五公分長，被害
        人所騎乘之機車則係在左側腳踏板處有斷裂痕，車頭向右扭曲並卡死，而無
        法轉動，在機車右側腳踏板之外沿則有倒地後之擦裂痕（見相驗卷第十一頁
        勘驗筆錄），準此，足認被告與被害人係對向行駛，被告之散落物即卸料管
        頭係掉落於被告行駛之車道內，而被害人機車上所載之物品多散落在被告行
        駛之車道內，且機車刮地痕之起點亦在中心線處，堪認被害人騎乘機車並未
        在伊應遵行之車道內，而係踰越中心行車分向線處騎乘，且被害人先以其之
        機車前車輪處撞擊至被告所駕駛聯結車車頭後之卸油管處致該卸油管斷裂後
        ，再以機車左側踏板處與被告所駕駛之聯結車左側前、後車輪等處再發生擦
        撞，被害人、車始失控往西南方向滑出。
  （二）復依證人即至現場處理員警鄭榮全分別於偵查中及原審調查時結證稱：「．
        ．．死者是和被告反方向，是機車滑向油罐車而撞到」（見偵查卷第十頁背
        面訊問筆錄）、「撞擊點係在螺絲帽處前面（並當庭在現場圖以鉛筆圈出撞
        擊之位置，係在被告之行駛車道內）」、「我去現場時，有路人對我說，林
        再何之機車上有擺一些東西，如寶特瓶、工程帽等，因前方車有煞車，林再
        何才偏向另一車道（指被告所行駛之車道），之後就發生車禍．．．」等語
        （見原審卷本院第三十頁），準此，被告與被害人係對向行駛，係被害人滑
        向被告之車道，始造成本件車禍之事實，亦堪認定。
  （三）於檢察官督同法醫師相驗時，經採取被害人血液一瓶，並送往高雄醫學院檢
        驗被害人之血液中是否含有酒精成份，經以螢光免疫分析法篩檢，而檢測得
        被害人之血液中確含有乙醇為一六二點八ｍｇ／ｄｌ，此時行為人之表現狀
        態則有明顯酒醉、噁心及步履蹣跚之狀態，足認被害人於騎乘機車上路前，
        於不詳之時、地服用酒類後，已達於不能安全駕駛動力交通工具之狀態下，
        猶駕駛動力交通工具即重型機車在道路上行駛。
  （四）又該肇事路段係省道，限速每小時六十公里，有前開道路交通事故調查報告
        表載述明確，而被告於偵查中自承伊之車速約為六十多公里（見偵查卷第十
        頁訊問筆錄），惟被告於處理警察詢問時則稱伊當時之車速約每小時五十公
        里（見相驗卷第五頁背面警訊筆錄），惟依前開事故調查報告表所測繪，事
        故現場並未留下煞車痕，證人即警員鄭榮全於原審時稱現場並無被告所駕駛
        之聯結車車輛之煞車痕，是駕駛者發生交通事故後，就其於事故當時之行車
        速度究為若干所為之陳述，除特種車輛如公共汽車上裝設有行車紀錄器，可
        隨時以電子方式紀錄該部汽車之行車速度外，除非剛好駕駛者於發生交通事
        故之前一剎那適有去注意自己所駕駛之車輛或騎乘機車之時速碼錶，而可清
        楚記憶自己之行車時速外，否則衡諸一般常情，在道路上駕駛汽車或騎乘機
        車，駕駛人所隨時注意者，係所駕駛車輛之前後左右車行狀況，鮮有隨時注
        意自己所駕駛汽車或騎乘機車之時速碼錶之駕駛狀態，而只有偶而會去注意
        時速碼錶，故發生交通事故後，駕駛者所自稱其於肇事當時之時速為若干之
        供述，是否真與事實相符，已堪存疑，且按被告於警訊時稱其於案發當時之
        時速為五十公里之陳述，於偵訊時則稱約六十多公里，已見前述，該項陳述
        係屬自白，尚須另有其他客觀積極證據足以補強被告所做該對己不利之自白
        ，法院方得憑被告對己不利之自白及其他補強證據認定駕駛者確有超速之過
        失行為，惟據前述，即現場圖中並無被告所駕駛聯結車於肇事後任何煞車痕
        之記載，卷內又無任何共同被告或其他目擊證人可以明確指出被告於肇事當
        時之時速為若干之陳述，是於本件卷存證據資料內，對於公訴人所認定被告
        有超速行駛之事實，實僅有被告於案發後之一份偵訊筆錄而已，而別無其他
        積極之客觀補強證據得以證明被告於該訴訟外所做對己不利之自白為屬真實
        ，核諸前揭說明，法院自難單憑被告前開所做之對己不利自白，而在別無其
        他積極客觀補強證據可資證明被告有超速行駛之情形下，逕認被告有超速駕
        駛之行為。
  （五）綜上各點，本件交通事故應係被害人於服用酒類後，已達於不能安全駕駛動
        力交通工具之狀態下，猶騎乘機車上路，復未在遵行之車道內騎乘，而駛入
        劃有分向限制線之對向車道，因事出突然造成被告往右打仍無法閃避，始以
        聯結車左側車頭後之卸油管及左前、左後輪胎處與被害人所騎乘機車之左側
        腳踏板處發生側撞之交通事故，實係被害人在劃有行車分向線路段駛入對向
        車道，為本件交通事故之肇事原因，且事出突然實非被告所得以預見，是被
        害人突然駛入被告之車道內並非被告所能注意到之車前狀況。此外，本件車
        禍事故，經原審送台灣省高屏澎區行車事故鑑定委員會鑑定及台灣省車輛行
        車事故覆議鑑定委員會覆議均持相同之認定，分別有前開鑑定委員會於八十
        九年九月八日以高屏澎鑑字第八九一三○三號函所檢附之鑑定意見書，及上
        開覆議鑑定委員會於八十九年十一月六日以府覆議字第八九一七八三號函檢
        附之覆議意見各一份在卷可參（見原審卷第二十三頁、第二十四頁及第三十
        九頁）。揆諸前開說明，被告如對於無法預見，且無充足之時間可採取適當
        之措施以避免發生交通事故之結果，即難繩之以過失致人於死之罪責，是被
        告對於被害人突然駛入伊車道內，實難以預見，其於本件交通事故中並無過
        失。是尚難僅以被告於偵查中自承車速為六十多公里，及被害人死亡之結果
        ，逕行認定被告當時超速行駛，復未注意車前狀況而撞擊被害人之機車，即
        推認被告就本件車禍事故之發生有過失。此外，本院復查無其他確切之積極
        證據足以證明被告有何如公訴人所指之業務過失致死犯行，揆諸上述說明，
        被告犯行尚屬不能證明，依法應為無罪判決之諭知。
四、原判決認被告就本件車禍之發生無過失而為被告無罪之諭知，於法並無不合，檢
    察官上訴指摘被告係超速行駛，就本件車禍之發生有過失，原判決不當，非有理
    由，應予駁回。
五、據上論斷，應依刑事訴訟法第三百六十八條，判決如主文。
本案經檢察官郭振昌到庭執行職務。
中    華    民    國      九十      年       三       月      三十      日
                              臺灣高等法院高雄分院刑事第二庭
                                  審判長法官  曾永宗
                                        法官  邱永貴
                                        法官  鄭月霞
右正本證明與原本無異。
檢察官如不服本判決，應於判決送達後十日內向本院提出上訴狀，其未述理由者並
應於提出上訴狀後十日內向本院補提理由書（應附繕本)。
被告不得上訴。
                                      書記官  唐奇燕
中    華    民    國      九十      年       四       月       二       日
                                                                        Ｋ


司法院資訊處製作；財團法人民間司法改革基金會備份。
